【裁判字號】    98,易,11
【裁判日期】    980120
【裁判案由】    重利
【裁判全文】
臺灣彰化地方法院刑事判決                98年度易字第11號
公  訴  人  臺灣彰化地方法院檢察署檢察官
被      告  甲○○
                      號
上列被告因重利案件，經檢察官提起公訴（97年度偵字第4439號
），本院判決如下：
    主  文
甲○○乘他人急迫貸以金錢，而取得與原本顯不相當之重利，處
有期徒刑肆月，如易科罰金，以新臺幣壹仟元折算壹日。
    犯罪事實
一、甲○○為址設彰化縣埔心鄉○○村○○路○ 段37號「大典當
    舖」之實際負責人，明知經營當舖業接受借款人質當借款時
    ，應實際取得、占有借款人質當之動產，不得僅接受借款人
    提供證照及身分證明文件作為借款之擔保，否則即不符合質
    當之行為，而不適用當舖業法之規定，竟仍基於乘人急迫而
    貸放款項，以取得與原本顯不相當重利之犯意，利用經營當
    舖之機會，於民國96年9 月18日，在大典當舖內，乘乙○○
    急需用錢而以車牌號碼5211-LP 號自用小客車作為質借物之
    機會，借款新臺幣（下同）15萬元予乙○○，約定以每月為
    1 期、每期應支付1 萬2000元之利息（換算週年利率為96 %
    ），並於借款當日預扣第1 期之利息1 萬2000元，乙○○實
    際拿到款項13萬8000元，且上開車牌號碼5211-LP 號自用小
    客車並未實際留置在大典當舖，仍交由乙○○原車使用，其
    後乙○○並於96年10月17日，將1 萬2000元之利息以無摺存
    款方式存入臺中商業銀行埔心分行帳戶（帳號：0000000000
    00號，戶名：大典當舖甲○○）內。嗣因乙○○無力還款乃
    報警處理，經警於97年4 月28日14時45分許持本院核發之搜
    索票，在上址大典當舖內查獲，並扣得前揭臺中商業銀行埔
    心分行活期性存款存摺（帳號000000000000號）2本，始查
    悉上情。
二、案經彰化縣警察局溪湖分局報請臺灣彰化地方法院檢察署檢
    察官偵查起訴。
    理  由
一、按被告以外之人於審判外之陳述，雖不符刑事訴訟法第159
    條之1 至第159 條之4 之規定，而經當事人於審判程序同意
    作為證據，法院審酌該言詞陳述或書面陳述作成時之情況，
    認為適當者，亦得為證據。當事人、代理人或辯護人於法院
    調查證據時，知有第159 條第1 項不得為證據之情形，而未
    於言詞辯論終結前聲明異議者，視為有前項之同意，刑事訴
    訟法第159 條之5 定有明文。查本案全部卷證，公訴人、被
    告均不爭執其證據能力，本院復衡以該等供述證據作成時之
    情況，應為適當，是可認後述所引用證據之證據能力均無疑
    義，合先敘明。
二、上開犯罪事實，除有關(1)伊借款15萬元予乙○○時有無預扣
    第1 期利息1 萬2000元及(2)車牌號碼5211-LP 號自用小客車
    是否由乙○○原車使用外，業據被告甲○○於本院審理時坦
    承不諱，且經證人乙○○於警詢及偵查中指訴綦詳，並據證
    人即大典當舖員工楊孟嘉於警詢、偵查中證述在案，復有搜
    索扣押筆錄、彰化縣政府營利事業登記證（大典當舖，負責
    人甲○○）、溪湖分局當舖業一覽表、臺中商業銀行無摺存
    款存入通知聯2 紙及現場查證照片12張附卷可稽，暨有臺中
    銀行埔心分行活期性存款存摺（大典當舖甲○○）2 本扣案
    可資佐證。至被告甲○○固供稱：伊已不記得是否有向乙○
    ○預扣第1期利息1萬2000元，且伊有將乙○○之自小客車留
    下，只是後來乙○○又借出去使用云云，惟查此部分事實，
    已據證人乙○○於警詢、偵查中證稱：伊因公司急需用錢，
    而於96年9月18日向被告甲○○借款15萬元，開立本票2張（
    9萬元及6萬元），並約定利息以每月為1期，每期為1萬2000
    元，且預扣第1期利息1萬2000元，故伊僅拿到13萬8000元，
    而伊之車牌號碼5211-LP號自用小客車並未確實停放在大典
    當舖內，而係由伊自行使用，其後伊有在96年10月17日匯款
    利息1萬2000元至大典當舖等語明確，復參諸卷附臺中商業
    銀行無摺存款存入通知聯2紙，足徵證人乙○○所為之指訴
    確有相當憑證，堪信被告確有向乙○○預扣第1期利息1萬
    2000元，且並未實際留車；另證人楊孟嘉身為大典當舖員工
    ，其於偵查中亦證稱：除乙○○借款當日有看到車子留在店
    內外，以後車子是否有停在店內伊並不清楚等語，顯見被告
    並未確實留車，其於警詢中辯稱：因為留車才多收500元倉
    棧費云云，洵屬無稽。綜上所述，被告上揭辯詞無從作為有
    利被告之認定，被告乘乙○○需錢孔急之際，貸予15萬元，
    並收取每月1萬2000元之利息而取得與原本顯不相當之重利
    的事實，事證已臻明確，被告上開犯行洵堪認定，應依法論
    科。
三、按民間高利借貸每有於借貸之初支付本金時，先扣除利息者
    ，則應認貸款之人已取得利息（最高法院82年度臺上字第58
    34號判決意旨參照）。核被告甲○○所為，係犯刑法第344
    條之重利罪。爰審酌被告甲○○之素行不佳（參卷附臺灣高
    等法院被告前案紀錄表），且為大典當舖實際負責人，及其
    犯罪之動機、目的、手段、智識程度、本件借款15萬元獲得
    利息2 萬4000元，暨犯後坦承部分犯行之態度等一切情狀，
    量處如主文所示之刑，並諭知易科罰金之折算標準。另扣案
    之臺中銀行埔心分行活期性存款存摺2 本，係供大典當舖平
    時經營使用，而除本案此筆借款涉及重利外，其餘款項係屬
    大典當舖之資本額及供其他借款收取利息使用，本院衡此情
    節認尚無併予宣告沒收之必要，附此敘明。
據上論斷，應依刑事訴訟法第299 條第1 項前段，刑法第344 條
、第41條第1 項前段，刑法施行法第1 條之1 第1 項、第2 項前
段，判決如主文。
中    華    民    國    98    年    1     月    20    日
                         刑事第七庭   法  官  郭麗萍
以上正本證明與原本無異。
如不服本判決應於收受判決後10日內向本院提出上訴書狀，並應
敘述具體理由；其未敘述上訴理由者，應於上訴期間屆滿後20日
內向本院補提理由書（均須按他造當事人之人數附繕本）「切勿
逕送上級法院」。
告訴人或被害人對於判決如有不服具備理由請求檢察官上訴者，
其上訴期間之計算係以檢察官收受判決正本之日期為準。
中    華    民    國    98    年    1     月    20    日
                                      書記官   吳冠慧
中華民國刑法第344條
（重利罪）
乘他人急迫、輕率或無經驗貸以金錢或其他物品，而取得與原本
顯不相當之重利者，處1年以下有期徒刑、拘役或科或併科1千元
以下罰金。


司法院資訊處製作；財團法人民間司法改革基金會備份。
